【裁判字號】    89,台上,1180
【裁判日期】    890519
【裁判案由】    履行契約
【裁判全文】
最高法院民事判決                              八十九年度台上字第一一八○號
    上  訴  人  乙○○
                        送達.
    被 上訴 人  兩全建設有限公司
    法定代理人  何新發
    被 上訴 人  甲○○
    右二人共同
    訴訟代理人  柯智炫律師
右當事人間請求履行契約事件，上訴人對於中華民國八十八年三月二日台灣高等法院
第二審判決（八十五年度上字第八四一號），提起上訴，本院判決如左：
    主  文
上訴駁回。
第三審訴訟費用由上訴人負擔。
    理  由
本件上訴人主張：伊及訴外人徐福來於民國六十九年五月間，與被上訴人甲○○為負
責人之訴外人保屋建設股份有限公司（下稱保屋公司）簽訂土地投資合建契約書，約
定伊及訴外人徐福來提供坐落台北市○○區○○段一小段三六九號土地，由保屋公司
出資興建房屋，嗣於七十一年九月間，徐福來又與甲○○約定，增加提供伊及徐福來
所有同小段三七三號土地，並載明於上開契約書末尾。嗣上開二筆土地因重劃編為同
小段四一五號，保屋公司亦未成立，改由甲○○實際負責之被上訴人兩全建設有限公
司（下稱兩全公司）興建。依上開合建契約書第三條約定，雙方分配房屋，如建築五
樓或四樓時，地主分得百分之六十，分配建坪若有差額，每建坪按當時售價互相補貼
。而兩全公司興建之房屋為四層樓房，雙方於八十一年五月二十九日計算分配，伊除
分得Ｃ１一樓及四樓房屋外，不足部分，被上訴人應補貼伊新台幣（下同）二千七百
七十九萬六千三百元。嗣因發現房屋坪數與原設計不同，乃於八十三年六月二十七日
再度協議，補充上開合建契約及原定分配之約定，與協議不相抵觸情形下，仍適用合
建契約及原定分配之約定。依合建契約約定，地主可分建物坪數百分之六十，伊分得
百分之三十‧三七，除原先分得之Ｃ１一樓及四樓外，依上開協議書第五條約定，另
分得Ｃ１二、三樓，而該兩樓登記兩全公司名義，已出售他人，除以Ｃ３二樓補償外
，以Ｃ１三樓出售價款補償。根據被上訴人所提相關資料（如坪數、銷售價金）計算
，被上訴人應補償伊三百四十三萬零二百元。且伊分得如第一審判決附表所示房屋已
建妥，並辦妥保存登記，被上訴人竟拒依約辦理結算補償，兩全公司亦拒不交付上開
建物及基地所有權狀等情，爰依協議書及合建契約之法律關係，求為命被上訴人給付
三百四十三萬零二百元，並加付法定遲延利息，暨命兩全公司交付上開建物及基地所
有權狀之判決（第一審判命兩全公司交付上開建物及基地所有權狀與上訴人，並駁回
上訴人其餘之請求。兩全公司及上訴人各就其敗訴部分，上訴第二審，嗣兩全公司撤
回上訴，其敗訴部分，已告確定）。
被上訴人則以：依上開協議約定訴外人徐福來向甲○○借一千八百萬元及利息由上訴
人及徐福來各負擔二分之一；上訴人分得Ｃ１二、三樓伊已出售他人，價款除兩全公
司以Ｃ３二樓抵償外，餘款作為上訴人歸還上開借款本息；而上訴人分得車位（地下
二層）溢○‧五三個車位，應補貼兩全公司七十九萬五千元，且應負擔增值稅、廣告
費、瓦斯費、代書費、規費等計一百三十四萬六千八百五十三元及上開借款本息一千
二百九十萬三千七百八十元。此外，依合建契約上訴人及訴外人徐福來各應提供上開
土地應有部分十分之五，但僅提供應有部分十分之三，尚不足十分之二，經一再催促
，仍未履行，兩全公司乃於八十二年十二月一日向訴外人何新發以七千萬元購入應有
部分十分之四，因而受有損害，按二分之一計算，上訴人應賠償兩全公司三千五百萬
元。兩造就相互間債權債務交互計算，互相抵銷，上訴人尚應給付兩全公司三千二百
一十四萬一千九百八十五元。又甲○○並非合建契約當事人，自無給付之義務。是上
訴人之請求，為無理由等語，資為抗辯。
原審依審理之結果，以：查上訴人及徐福來與保屋公司訂立合建契約，甲○○為該公
司負責人，嗣於八十三年六月二十七日與兩全公司、甲○○就如何分配上開合建契約
建妥之房屋、車位，如何相互找補每坪價差，暨如何清償徐福來原先積欠甲○○一千
八百萬元債務達成協議，甲○○亦為契約當事人等情，有兩造所不爭之土地投資契約
書及協議書可證。且上開契約書上載明當事人分別為上訴人、徐福來及保屋公司，甲
○○為保屋公司負責人之事實，為兩造所不爭。而保屋公司係於六十七年六月二十一
日設立登記，至七十九年一月九日始經台北市政府建設局公告撤銷登記，有該公司登
記事項卡及台北市政府建設局第一科證明書可稽。保屋公司既經合法登記之公司，甲
○○為該公司負責人，自不須依公司法第十九條第二項規定負履行上開合建契約之責
任，惟嗣於八十三年兩造另立協議書，協議書上載明甲○○及兩全公司為乙方當事人
，第一條明定「甲、乙雙方於民國七十一年九月二十一日所訂立之土地投資合建契約
，如今該標的物，已接近完工，雙方必須開始履行該契約之各項條件，不得延誤，否
則一切損失之責任，應由不履行契約條件者，負完全責任。」；第二條約定甲○○為
「建主」，應依合建契約及誠信原則履行契約。則上開合建契約之當事人為上訴人、
徐福來及保屋公司，嗣後因兩造協議而更改為上訴人、徐福來、甲○○及兩全公司。
是被上訴人所辯甲○○並非合建契約當事人，不負擔合建契約之責任云云，要不足採
。上訴人雖謂被上訴人於準備程序中未曾主張協議書係民法上之和解，於言詞辯論續
狀中始改稱協議為和解，有違民事訴訟法第二百七十六條前段之規定云云，惟兩造之
協議書是否係屬民法上之和解，係法律問題而非事實問題，法院自不待當事人之主張
得依法加以認定，亦不受當事人法律見解之拘束。次查，上訴人主張系爭建物為四層
樓房，依合建契約書第三條之規定，伊分得百分之六十，兩造於八十一年五月二十九
日計算分配，除分配Ｃ１一樓、四樓房屋外，不足部分，被上訴人應補貼伊二千七百
七十九萬六千三百元。嗣於八十三年六月二十七日兩造再度達成協議，協議宗旨有二
：一係增加伊分配房屋Ｃ１一至四樓，以更改補貼二千七百七十九萬六千三百元，但
其中二、三樓已由兩全公司出售他人，除改以Ｃ３二樓補償外，並以出售價款補償伊
；一係伊應分擔徐福來向甲○○之借款等事實，業據其提出合建契約書、分配計算書
、協議書等為證，為被上訴人所不爭，堪信為真實。兩造於訂立合建契約書後之八十
一年五月二十九日達成協議，並書立分配計算書載明：上訴人分得建物面積為二三八
‧四五坪，房地總值九千四百七十五萬六千三百萬元，實際取得房地總值六千六百九
十六萬元，建方（即被上訴人）應補貼上訴人二千七百七十九萬六千三百萬元。上開
分配計算係兩造以合建契約書為基礎而書立，目的在於履行合建契約，具有補充合建
契約書之效力，但該協議內容與合建契約相牴觸者，依後協議優於前協議之契約解釋
原則，以後成立之上開分配計算書為準。則兩造於訂立合建契約後，約定上訴人分配
房屋Ｃ１一樓及四樓，並就上訴人分配不足部分，被上訴人應補貼金額達成協議。該
分配協議未依法撤銷或解除，上訴人對於分配不足補貼金額，僅能依分配計算書而為
請求，不能再依合建契約書請求超出該分配計算書所載金額，否則分配計算書之約定
將形同具文。上訴人雖謂兩造書立分配計算書後，因房屋實際坪數與原先設計不同，
於八十三年另立協議書云云，然上訴人不僅未主張上開分配計算書業經雙方合法解除
或撤銷，且主張該協議宗旨在於增加上訴人房屋分配Ｃ１一至四樓，以更改補貼二千
七百七十九萬六千三百元，因其中二、三樓已由兩全公司出售他人，除以Ｃ３二樓補
償外，並以出售價款補償。足見該協議書係以合建契約書及上開分配計算書為其立約
之基礎，依後協議優於前協議之原則，關於上訴人房屋分配不足之補貼，應依協議書
之約定。該協議書又未明定分配房屋坪數不足部分，可再依合建契約書而為請求之約
定，上訴人依協議書而為請求，自不得再依合建契約書請求分配坪數不足之金額。是
上訴人主張兩造間除依協議書分配房屋外，仍得依合建契約書第三條規定以建坪計算
不足部分請求補貼云云，委不足採。而上訴人依協議書第五條約定，分配「Ｃ１一樓
及四樓、Ｃ１二樓出售款（以Ｃ３二樓補償）、Ｃ１三樓出售款」，其中Ｃ１一樓及
四樓已由上訴人取得所有權，Ｃ１二樓及Ｃ１三樓二戶由兩全公司出售他人，價款Ｃ
１二樓為一千四百六十二萬四千五百元、Ｃ１三樓為一千四百四十九萬二千五百元，
除兩全公司以Ｃ３二樓（價款為一千四百四十六萬八千六百元【原判決誤載為一千四
百四十六萬八千元】）作補償外，餘款由上訴人歸還甲○○借款之本息等事實，為兩
造所不爭。且兩造約定Ｃ１二樓出售款係以Ｃ３二樓為補償，二者坪數並不相同，Ｃ
１二樓略大於Ｃ３二樓，為兩造所不爭，則二者價差一十五萬五千九百元（原判決誤
為一十五萬六千五百元），應歸屬上訴人所有，方為公允，依協議書約定被上訴人應
給付上訴人出售價款一千四百六十四萬八千四百元（原判決誤為一千四百六十四萬九
千元）。而依約上訴人應給付兩全公司溢領車位○‧五三個差價七十九萬五千元，及
增值稅等費用等計一百三十四萬六千八百五十三元，並給付甲○○上開借款本息一千
二百九十萬三千七百八十元之事實，為兩造所不爭，則上訴人應給付被上訴人一千五
百零四萬五千六百三十三元。是被上訴人所辯兩造就相互間之債權債務交互計算，互
相抵銷，伊已不欠上訴人任何款項云云，應可採信。被上訴人既不欠上訴人任何款項
，則上訴人依合建契約及協議書之法律關係，請求被上訴人給付三百四十三萬零二百
元及法定遲延利息，即屬無據，應予駁回。第一審駁回上訴人之請求，理由雖有不同
，惟結論尚無二致，並說明本件事證已臻明確，被上訴人是否得以價購土地三千五百
萬元向上訴人主張抵銷之防禦方法，與判決結果不生影響，不另論述。爰維持第一審
所為上訴人上開敗訴部分之判決，駁回其上訴，經核於法並無違背。又查和解有創設
效力，和解成立後，當事人間發生新法律關係，倘一方不為履行，他方僅得依據和解
所發生之新法律關係為請求，而不得就同一事項為和解以前同樣之主張。本件兩造依
原合建契約約定，上訴人分配之房屋為Ｃ１一樓及四樓，並就分配不足部分，被上訴
人應補貼二千七百七十九萬六千三百元達成協議，嗣後協議更改上訴人分配「Ｃ１一
樓及四樓、Ｃ１二樓出售款（以Ｃ３二樓補償）、Ｃ１三樓出售款」，以增加上訴人
分配Ｃ１二樓、Ｃ１三樓房屋，替代原補貼二千七百七十九萬六千三百元，為原審合
法確定之事實。原審依此確定之事實並本於前述之見解，而認上訴人主張除依協議書
分配房屋外，仍得依合建契約書第三條規定以建坪計算不足部分請求補貼云云為不足
採，於法並無不合。又兩造所不爭之上開協議書第六條約定：「甲、乙雙方（即兩全
公司及上訴人）對本契約金額之計算應於房屋之使用執照核准日結算差額，Ｃ１二樓
及Ｃ１三樓之房屋價值，以第一次售價為準」等語（見一審卷外放證物袋內原證五）
，係針對該協議書第五條約定內容，雙方結算差額之基準所為之約定，並非約定上訴
人得再依上開合建契約就不足分配計算貼補。被上訴人於原審所為上開協議書係雙方
就已分配之房屋再做部分更動，並就更動後互相補貼及乙○○償還甲○○借款等事項
達成協議之陳述，尚難認定被上訴人已自認該協議書係補充該合建契約，除分屋外，
不足部分仍應計算補貼。原審就此雖未說明，惟不影響本判決結果。上訴論旨，仍執
陳詞，並就原審取捨證據、認定事實及解釋契約之職權行使，指摘原判決不當，求予
廢棄，非有理由。
據上論結，本件上訴為無理由。依民事訴訟法第四百八十一條、第四百四十九條第一
項、第七十八條，判決如主文。
中      華      民      國    八十九    年      五      月     十九     日
                              最高法院民事第二庭
                                  審判長法官  曾  桂  香
                                        法官  劉  延  村
                                        法官  劉  福  聲
                                        法官  黃  秀  得
                                        法官  顏  南  全
      右正本證明與原本無異
                                              書  記  官
中      華      民      國    八十九    年      五      月    三十一    日


司法院資訊處製作；財團法人民間司法改革基金會備份。
